【裁判字號】    96,上訴,2425
【裁判日期】    970519
【裁判案由】    強盜等
【裁判全文】
臺灣高等法院高雄分院刑事判決        96年度上訴字第2425號
上  訴  人
即  被  告  丙○○
指定辯護人  本院公設辯護人  孫妙岑
上列上訴人因強盜等案件，不服臺灣高雄地方法院96年度訴字第
3371號中華民國96年11月8 日第一審判決（起訴案號：臺灣高雄
地方法院檢察署96年度偵字第14318 號），提起上訴，本院判決
如下：
    主  文
原判決關於準強盜暨定執行刑部分撤銷。
丙○○犯搶奪罪，累犯，處有期徒刑壹年貳月。
    事  實
一、丙○○於民國（以下同）92年間曾犯施用第一級、第二級毒
    品罪，經台灣高雄地方法院以92年度訴字第2388號分別判處
    有期徒刑7 月、4 月，定應執行刑10月確定，復於93年間因
    施用毒品案件，再經台灣高雄地方法院以93年度訴字第1937
    號判處有期徒刑7 月確定，上開2 罪接續執行，嗣於94年8
    月15日縮刑期滿執行完畢，詎其仍不知悔改，因其曾在高雄
    市旗津海邊向年近九旬之甲○○借新台幣（以下同）100 元
    而知悉甲○○，嗣於96年7 月3 日上午8 時20分許，又以借
    錢為由，進入甲○○位於高雄市旗津區北汕巷108 之4 號住
    處，見甲○○右口袋鼓鼓的錢鈔，趁甲○○不及防備之際，
    徒手搶奪甲○○置於右口袋內之現金3 萬元，得手後，甲○○見狀，大喊「搶劫」，並按住丙○○搶奪財物之手，而與
    其發生拉扯，丙○○為防護贓物，竟以腳踹甲○○之右大腿
    ，而當場對甲○○施以強暴行為，致使甲○○跌倒在地，受
    有右手背血腫及右大腿挫傷，惟甲○○仍抓住丙○○頭髮不
    放，並搶回2 千元，但2 萬8 千元仍遭丙○○搶得在手上，
    適甲○○之侄子乙○○在門口聽聞甲○○呼喊搶劫，旋即進
    入該屋內並見甲○○抓住丙○○頭髮不放，才上前解危，丙○○見狀立即將上開得手之2 萬8 千元丟在地上，乙○○隨
    即上前抓住丙○○之右手將其制伏並報警處理，並扣得上開
    甲○○所有之2 萬8 千元（業已發還甲○○）。
二、案經甲○○訴由高雄市政府警察局鼓山分局移送臺灣高雄地
    方法院檢察署檢察官偵查起訴。
    理  由
壹、證據能力部分：
一、按被告以外之人於審判外之陳述雖不符前4 條之規定，而經
    當事人於審判程序同意作為證據，法院審酌該言詞陳述或書
    面陳述作成時之情況，認為適當者，亦得為證據。當事人、
    代理人或辯護人於法院調查證據時，知有第159 條第1 項不
    得為證據之情形，而未於言詞辯論終結前聲明異議，視為有
    前項之同意，刑事訴訟法第159 條之5 定有明文。查證人即
    告訴人甲○○之警詢、審判之筆錄，證人即告訴人姪子乙○○之警詢、審判之筆錄，高雄市政府警察局鼓山分局扣押筆
    錄暨扣押物品目錄表，具領人甲○○之贓物認領保管單1 紙
    ，高雄市立旗津醫院（委託阮綜合醫院）告訴人甲○○之診
    斷證明書，現場照片11張，高雄市政府警察局鼓山分局員警
    工作紀錄簿等，上訴人丙○○及辯護人均未於言詞辯論終結
    前聲明異議，並當庭表示沒有意見及同意列入證據方法，審
    酌前開書面或言詞陳述，其作成過程並無不適當之情形，認
    為以之作為本案之證據亦屬適當，依刑事訴訟法第159 條之
    5 規定，自得作為證據。
貳、實體部分：
一、訊據被告丙○○固坦承以借錢為由，進入告訴人屋內，於前
    揭時、地徒手搶奪告訴人甲○○置於口袋之現金3 萬元，並
    與告訴人發生拉扯，為防護贓物，即以腳踹告訴人之右大腿
    ，當場對告訴人甲○○施以強暴行為，致使告訴人甲○○跌
    倒在地，因告訴人甲○○呼喊搶劫，而遭在屋外之告訴人姪
    子乙○○制伏並報警處理等情不諱，惟矢口否認搶奪既遂之
    犯行，辯稱：我和甲○○發生拉扯時，錢就已經掉到地上，
    我還沒搶到錢，乙○○就進來了云云；辯護人亦稱：被告與
    告訴人拉扯中即遭乙○○制伏，被告尚未將財物移置自己實
    力支配下即遭查獲，應屬未遂云云。惟查：
（一）告訴人甲○○於前揭時、地遭上訴人丙○○徒手搶奪其置
      於口袋之現金3 萬元，告訴人見狀，乃按上訴人丙○○搶
      奪財物之手，並與之發生拉扯，上訴人丙○○為防護贓物
      ，旋即以腳踹告訴人之右大腿，當場對告訴人甲○○施以
      強暴行為，告訴人甲○○仍抓住丙○○頭髮及手不放，並
      搶回2 千元，但2 萬8 千元仍遭被告搶去，嗣告訴人姪子
      乙○○聞聲進入屋內制伏並報警處理一節，業據證人甲○○、乙○○於警詢、原審及本院審理中結證在卷（見鼓山
      分局警卷第5 至9 頁、原審卷第73、74、76至78頁，本院
      卷52頁以下），並有高雄市政府警察局鼓山分局扣押筆錄
      暨扣押物品目錄表、具領人甲○○之贓物認領保管單1 紙
      、高雄市立旗津醫院（委託阮綜合醫院）被害人甲○○之
      診斷證明書、現場照片11張、高雄市政府警察局鼓山分局
      員警工作紀錄簿在卷可稽（見鼓山分局警卷第10至24、28
      頁），是此部分事實，堪以認定。
（二）上訴人丙○○及辯護人雖以搶奪未遂置辯，然證人甲○○
      於原審及本院審理時證稱：案發當天被告到我家裡來，被
      告可能看到我口袋鼓鼓的，認為是錢，被告就把手伸進我
      的口袋，拿出我的錢，我就用手按住被告，被告就用腳踹
      我，我就跌倒，口袋的錢就在被告手上，被告原本把錢拿
      在手上，後來我就叫乙○○的名字，被告看到乙○○進來
      ，就把錢丟在地上，被告是之前有一天我在海邊看海，她
      突然向我借100 元加油，我基於好心才借她，當時她的手
      從我上衣的口袋內拿走我3 萬元，我就抓著她的頭髮說妳
      要幹什麼，後來乙○○進來被告將錢撒落在地上等語（見
      原審卷第73、74、75頁，本院卷第52、53頁），核與證人
      乙○○於原審審理時具結證稱：96年7 月3 日上午8 時20
      分，我回到家門前，在屋外聽到我叔叔（即甲○○）喊搶
      劫，我就衝進去，我衝進去時，看到我叔叔當時是站著，
      他一手抓著一些錢，另一支手捉住被告的手，其他的錢散
      落在地上，被告當時在反抗，我進去後捉住被告的右手，
      被告蹲在地上，叫我原諒她，當時被告手上已經沒有錢了
      ，我就打電話給警察，當時我叔叔抓著被告的頭髮不放，
      我就幫忙制止被告，當時錢散落一地等語（見原審卷第76
      、78頁，本院卷第54頁），均大致相符。又按刑法上之搶
      奪罪，其所謂搶奪係指行為人乘人之不備或不及抗拒而公
      然攫奪他人支配範圍以內之物，移轉於自己實力支配下之
      行為而言。而認定搶奪之物是否置於自己實力支配之下，
      當以原支配管領關係是否已被破壞，及新的支配管領關係
      已否建立為斷。本件上訴人丙○○自告訴人手中搶得3 萬
      元後，因告訴人按上訴人丙○○之手及抓其頭髮，且與之
      拉扯，並呼喊搶劫，而取回2 千元，適告訴人姪子乙○○
      在門口聽聞後進入上開住處察看，丙○○見狀始將仍搶得
      之2 萬8 千元丟在地上，是上訴人丙○○自告訴人口袋中
      搶得3 萬元時，顯已使告訴人甲○○喪失對該現金之管領
      力，已置於上訴人實力支配下，嗣因告訴人不讓其將錢搶
      走，按住上訴人丙○○之手及拉其頭髮，並與之拉扯，始
      取回2 千元，再參之上訴人丙○○於偵查中亦供述：是乙○○進來要抓我，我才將錢丟在地上等語（見偵二卷第14
      頁），益徵上訴人丙○○搶奪之行為顯已達既遂之程度甚
      明。再證人甲○○、乙○○與上訴人丙○○宿無怨隙，衡
      情證人甲○○、乙○○應無甘冒偽證之風險，羅織誣陷之
      理，堪信證人甲○○、乙○○之證詞應屬可採，足見上訴
      人丙○○搶奪之行為顯已達既遂之程度，事證明確，上訴
      人丙○○所辯係避重就輕之詞，不足採信，其犯行已堪認
      定。
二、上訴人丙○○搶奪他人財物得手，核其所為，係犯刑法第32
    5 條第1 項之搶奪罪。公訴人認上訴人丙○○為防護贓物而
    當場對被害人施以強暴行為，認係犯刑法第329 條之準強盜
    罪，惟查依最近司法院大法官會議釋字第630 號解釋，準強
    盜罪需於竊盜或搶奪之際，當場實施之強暴、脅迫行為，已
    達於使人難以抗拒或不能抗拒之程度，才構成準強盜罪，
    本件被害人發現上訴人丙○○搶其口袋內之金錢，隨即抓住
    上訴人丙○○之手，再抓上訴人丙○○之頭髮，並大聲叫在
    屋外之其侄乙○○，乙○○聞聲進入後，見被害人甲○○仍
    抓住上訴人丙○○之頭髮，才上前解危，足見被害人甲○○
    當時還正在抗拒，並非不能抗拒或難以抗拒，又一般而言，
    婦女之長頭髮一旦被對方抓住又往下拉緊抓不放，則該婦女
    之頭必往下傾斜，其行動能力必受限制，被害人甲○○已捉
    住丙○○之頭髮不放，其並未達於難以抗拒或不能抗拒之程
    度，依前述大法官會議之解釋，本件尚難構成準強盜罪，是
    公訴意旨認上訴人丙○○係犯刑法第329 條之準強盜罪，容
    有未洽，惟其起訴之基本社會事實相同，自應予變更起訴之
    法條，附此敘明。上訴人丙○○曾於92年間因施用第一級、
    第二級毒品案件，經台灣高雄地方法院以92年度訴字第2388
    號分別判處有期徒刑7 月、4 月，定應執行刑10月確定，復
    於93年間因施用毒品案件，經台灣高雄地方法院以93年度訴
    字第1937號判處有期徒刑7 月確定，上開2 罪接續執行，嗣
    於94年8 月15日縮刑期滿執行完畢等情，有臺灣高等法院被
    告前案紀錄表可稽，其受有期徒刑之執行完畢，5 年以內故
    意再犯本件有期徒刑以上之搶奪罪，應依刑法第47條第1 項
    規定加重其刑。
四、原審予以論科，固非無見，惟查：依當時情況判斷，被害人
    甲○○已抓住上訴人丙○○之頭髮不放，被害人甲○○正在
    抗拒，並未達難以抗拒或不能抗拒之程度，依前述大法官會
    議之解釋，本件尚難構成準強盜罪，已如前述，原審認係犯
    刑法第329 條之準強盜罪，尚有未洽。上訴人丙○○上訴指
    摘原判決量刑過重，雖無理由，惟原判決既有可議，原判決
    此部分及定執行刑部分自應予撤銷改判。審酌上訴人丙○○
    正值青壯之年，不思以己力獲取財物，僅因缺錢花用，而搶
    奪老年人財物，又於搶奪遭抵抗後，以腳踢被害人而加以攻
    擊，足見法治觀念實屬淡薄，所搶財物已發還被害人，有贓
    物認領申請單1 紙在卷可稽（見鼓山分局警卷第17頁），所
    生損害業已減輕，及其犯罪之動機、目的、手段等一切情狀
    ，爰量處有期徒刑1 年2 月。
據上論結，應依刑事訴訟法第369 條第1 項前段、第364 條、第
299 條第1 項前段、第300 條，刑法第325條第1 項、第47條第1
項，判決如主文。
本案經檢察官許月雲到庭執行職務。
中    華    民    國    97    年    5     月    19    日
                    刑事第六庭    審判長法  官  張盛喜
                                        法  官  邱永貴
                                        法  官  李嘉興
以上正本證明與原本無異。
如不服本判決應於收受本判決後10日內向本院提出上訴書狀，其
未敘述上訴理由者，並得於提起上訴後10日內向本院補提理由書
狀（均須按他造當事人之人數附繕本）「切勿逕送上級法院」。
中    華    民    國    97    年    5     月    19    日
                                        書記官  黃一秋
附錄本件判決論罪科刑法條：
刑法第325條第1 項


司法院資訊處製作；財團法人民間司法改革基金會備份。
